【裁判字號】    99,上,76
【裁判日期】    990928
【裁判案由】    損害賠償
【裁判全文】
臺灣高等法院高雄分院民事判決            99年度上字第76號
上  訴  人  富邦人壽保險股份有限公司
法定代理人  乙○○
訴訟代理人  李昌明律師
被上訴人    永明保險經紀人股份有限公司
法定代理人  甲○○
訴訟代理人  張清雄律師
上列當事人間請求損害賠償事件，上訴人對於民國99年3 月16日
臺灣高雄地方法院99年度訴字第94號第一審判決提起上訴，本院
於99年9 月14日言詞辯論終結，判決如下：
    主  文
上訴駁回。
第二審訴訟費用由上訴人負擔。
    事 實 及 理 由
一、上訴人起訴主張：訴外人沈雅文自民國84年3 月1 日起至94
    年10月1 日止，受僱於伊公司擔任保險業務專員，訴外人顏
    敏芳則為被上訴人之保險業務員。沈雅文於92年2 月間，向
    訴外人即其表妹余春靜招攬投保「富邦添財利率變動型養老
    保險」，保額新台幣（下同）200 萬元（下稱系爭Ａ保險。
    為6 年期儲蓄型保險，保費一次繳足，6 年到期得領回260
    萬元），經余春靜同意投保，並將保費200 萬元交予沈雅文
    ，沈雅文即將其中100 萬元挪用侵占，僅為余春靜就系爭Ａ
    保險投保100 萬元。又沈雅文為謀取較高額之保險佣金（被
    上訴人以經紀人名義招攬保險之約定佣金，較伊公司人員招
    攬佣金為高），而與顏敏芳合意，改由顏敏芳以經紀人即被
    上訴人名義招攬方式，向伊公司投保，顏敏芳則將較高之保
    險佣金交付沈雅文；且顏敏芳未將系爭Ａ保險保單直接交付
    余春靜，反將之交予沈雅文，沈雅文則將100 萬元之保單變
    造為200 萬元，以取信余春靜。又沈雅文於94年6 月間，向
    余春靜遊說再投保同一型保險即「富邦添財利率變動型養老
    保險」，保額為100 萬元（下稱系爭Ｂ保險），余春靜同意
    投保，並將保費100 萬元交予沈雅文，惟沈雅文並未辦理系
    爭Ｂ保險投保手續，逕將100 萬元保費侵吞。嗣余春靜發現
    後，對沈雅文、顏敏芳及兩造提起侵權行為損害賠償訴訟，
    經台灣高等法院台南分院以98年度上字第86號（下稱系爭民
    事案件）判決伊公司及沈雅文應連帶賠償余春靜200 萬元本
    息確定，伊公司已依系爭民事確定判決給付余春靜200 萬元
    （利息及訴訟費用部分，均經余春靜同意免除）。因兩造於
    92年12月30日簽立「經紀人合約書」（下稱系爭契約），約
    定被上訴人之執行業務人員倘違反保險業務員管理規則（下
    稱系爭管理規則）及系爭契約，因而造成伊公司損害，伊公
    司得請求損害賠償。本件被上訴人之保險業務員顏敏芳，明
    知系爭Ａ保險為沈雅文所招攬，竟為使沈雅文獲取較高額保
    險佣金，掛名為余春靜投保系爭Ａ保險，實際等同保險業務
    員將「登錄證供他人使用」，違反系爭管理規則第19條第1
    項第10款；且顏敏芳未將系爭Ａ保險保單交付要保人余春靜
    ，反逕交付沈雅文，違反系爭管理規則第15條第3 項，使沈
    雅文得以變造保單而侵占系爭Ａ保險中之保費100 萬元。又
    系爭Ｂ保險雖未透過被上訴人投保，而係由沈雅文於94年8
    月11日，以偽造余春靜署押辦理保險契約內容變更（即補發
    保單），利用補發之保單，變造日期，持以向余春靜謊稱該
    變造之保單即為系爭Ｂ保險，以達侵吞系爭Ｂ保險100 萬元
    之目的；惟係肇因於顏敏芳前揭違反系爭管理規則，使系爭
    Ｂ保險脫離伊公司之監督管理範圍，致沈雅文得持有應直接
    交予要保人之補發保單，再加以變造，因而導致系爭Ｂ保險
    100 萬元損害。綜上，本件係肇因於被上訴人之業務執行人
    員顏敏芳違反系爭管理規則所致，且顏敏芳與沈雅文之掛名
    取得較高佣金方式，亦等同被上訴人提供予伊公司所聘用之
    業務報酬，違反系爭契約第6 條競業禁止之規定，伊公司自
    得依系爭契約第4 條、第8 條等規定，請求被上訴人給付伊
    公司所受損害200 萬元等情。原審為上訴人敗訴之判決。其
    上訴聲明：（一）原判決廢棄。（二）被上訴人應給付上訴
    人200 萬元，及自起訴狀繕本送達翌日起至清償日止按年息
    5 ﹪計算之利息。（三）第一、二審訴訟費用由被上訴人負
    擔。（四）願供擔保，請准宣告假執行。
二、被上訴人則以：沈雅文自余春靜處收受系爭Ｂ保險之保費10
    0 萬元，即直接將之侵吞，並未為余春靜購買任何保險，是
    就系爭Ｂ保險部分，與顏敏芳或伊均無關。又關於系爭Ａ保
    險部分，沈雅文為余春靜之代理人，代理余春靜與伊接洽，
    始經由沈雅文將保單交予余春靜，是代理人沈雅文侵占余春
    靜所交付款項，不可歸責於顏敏芳或伊。且沈雅文侵占保費
    為其個人行為，並非透過伊送件，始有侵占行為發生，兩者
    間無因果關係。再者，顏敏芳並無底薪，亦無業績壓力，即
    未因招攬件數而有較多分紅或因招攬件數不足致扣薪之情事
    ，且系爭Ａ保險由伊送件，故以伊人之業務員顏敏芳之名義
    為之，並無可議之處，自無所謂違反系爭管理規則。另系爭
    管理規則並非強制規定業務員需將保單直接交付要保人本人
    ，沈雅文即為余春靜之代理人，顏敏芳將系爭Ａ保險保單交
    付沈雅文，亦未違反注意義務。又伊從未與沈雅文簽訂合約
    ，亦無提供沈雅文任保報酬，顏敏芳私下將保險佣金交予沈
    雅文，係屬其等2 人私下行為，當無所謂違反系爭契約第6
    條競業禁止之約定。綜上，本件係因上訴人之業務員沈雅文
    個人侵權行為，並上訴人基於僱傭人身分而負連帶賠償之責
    ，與伊無涉等語資為抗辯。其答辯聲明：上訴駁回。
三、兩造不爭執事項：
（一）沈雅文為上訴人之保險業務專員，顏敏芳則為被上訴人之
      保險業務員。
（二）沈雅文於92年2 月間及94年6 月間，分別向余春靜招攬系
      爭Ａ、Ｂ保險，保費為200 萬元、100 萬元。沈雅文就系
      爭Ａ保險僅為余春靜投保100 萬元，將其餘100 萬元侵占
      入己，且經由顏敏芳以經紀人名義招攬方式，輾轉由被上
      訴人持向上訴人投保系爭Ａ保險100 萬元。又沈雅文將余
      春靜所交付之系爭Ｂ保險保費100 萬元，逕予以侵占，未
      為任何保險。
（三）兩造於92年12月30日簽立「經紀人合約書」。系爭契約第
      4 條第2 項第2 款約定：「乙方（即被上訴人）執行業務
      ，應依保險法令、保險代理人管理規則、保險經紀人管理
      規則、保險業務員管理規則等保險相關法令及甲方（即上
      訴人）業務規章相關規定辦理，未依此規定，致甲方發生
      損害之情事均由乙方賠償之」；第6 條約定：「乙方不得
      與任何已與甲方簽約或聘用之業務員再簽合約，或提供任
      何業務性質之報酬」；第8 條第1 項約定：「乙方如有違
      反本合約之約定或其他足使甲方蒙受損失之情事者，甲方
      得逕行通知乙方終止本合約，所致之損失應由乙方負責賠
      償，甲方並得先以支付乙方之報酬扣抵」。
（四）台灣高等法院台南分院以98年度上字第86號判決本件上訴
      人及沈雅文應連帶給付余春靜200 萬元及法定遲延利息，
      上訴人已給付余春靜200 萬元。
四、兩造所爭執之事項為：（一）上訴人以被上訴人違反系爭契
    約第4 條第2 項第2 款及第6 條約定，即以被上訴人受僱人
    顏敏芳違反系爭管理規則第19條第1 項第10款、第15條第3
    項規定，主張被上訴人應負損害賠償責任，有無理由？（二
    ）如有，上訴人得請求之金額為何？經查：
（一）上訴人以被上訴人違反系爭契約第4 條第2 項第2 款及第
      6 條約定，即以被上訴人受僱人顏敏芳違反系爭管理規則
      第19條第1 項第10款、第15條第3 項規定，主張被上訴人
      應負損害賠償責任，有無理由？
  １、按系爭管理規則第3 條第1 項、第15條第1 項、第19條第
      1 項第10款規定：「業務員非依本規則辦理登錄，領得登
      錄證，不得為其所屬公司招攬保險」、「業務員經授權從
      事保險招攬之行為，視為該所屬公司授權範圍之行為，所
      屬公司對其登錄之業務員應嚴加管理並就其業務員招攬行
      為所生之損害依法負連帶責任」、「業務員不得以登錄證
      供他人使用」。又系爭合約第4 條第2 項【乙方之義務】
      第2 款約定：「乙方（即被上訴人）執行業務，應依保險
      法令、保險代理人管理規則、保險經紀人管理規則、保險
      業務員管理規則等保險相關法令及甲方（即上訴人）業務
      規章相關規定辦理，未依此規定，致甲方發生損害之情事
      均由乙方賠償之」（見原審卷第33頁）。查，訴外人沈雅
      文於臺灣台南地方法院（下稱台南地院）97年度訴字第59
      8 號民事案件審理時陳稱因被上訴人也有賣上訴人之保險
      ，並得獲取較高額佣金，伊就私下找顏敏芳幫忙，而顏敏
      芳與伊前是同事關係，才願意幫伊，伊單純是為了獲取較
      高額之佣金，才透過被上訴人送件；又系爭Ａ保險是伊送
      到被上訴人的嘉義分公司，由被上訴人送件給上訴人，再
      向顏敏芳拿取佣金，顏敏芳並未獲得任何利益，且亦不知
      伊變造保單等語（見台南地院97年度訴字第598 號卷第55
      、112 、131 頁）；而顏敏芳於該民事案件審理時亦陳稱
      ：在投保過程中，均未與余春靜接觸過（見同上第598 號
      卷第109 頁）等語，此有該事件民事判決附卷可稽（見原
      審卷第19～32頁）。準此以觀，沈雅文係因透過經紀人即
      被上訴人名義招攬送件方式，相較於直接送件上訴人投保
      ，得獲取較高額佣金，乃私下請顏敏芳以其名義為系爭Ａ
      保險之保險業務員，輾轉由被上訴人持向上訴人投保，是
      顏敏芳提供自己名義，以為實際上為沈雅文所招攬系爭Ａ
      保險之保險業務員，揆諸前開規定，自屬以登錄證供他人
      使用，堪認被上訴人之受僱人顏敏芳有違反系爭管理規則
      之行為。惟查，上訴人就系爭Ａ保險受有100 萬元損害，
      係因沈雅文將余春靜所交付系爭Ａ保險之200 萬元保費中
      之100 萬元侵占入己之侵害行為，而上訴人為沈雅文之僱
      用人，依法應負連帶責任所致，此與顏敏芳「以登錄證供
      他人使用」之行為無涉；亦即，系爭Ａ保險100 萬元損失
      之侵害行為，係因沈雅文將余春靜交付之200 萬元，僅以
      100 萬元投保，另100 萬元則予以侵占入己之犯罪行為所
      致，而非顏敏芳「以登錄證供他人使用」之行為所致，即
      該「以登錄證供他人使用」僅係涉及沈雅文得以獲取較高
      額之保險佣金而已，而與上訴人受有系爭Ａ保險100 萬元
      損失間無關。且如前所述，上訴人受有系爭Ａ保險100 萬
      元之損害，係因沈雅文個人之犯罪行為所致，亦與被上訴
      人之受僱人顏敏芳「以登錄證供他人使用」間並無相當因
      果關係存在。依上，被上訴人之受僱人顏敏芳雖有違反系
      爭管理規則第19條第1 項第10款之行為，惟並無因此致上
      訴人受有系爭Ａ保險100 萬之損害。從而，上訴人主張依
      系爭契約第4 條第2 項第2 款約定，被上訴人應賠償上訴
      人系爭Ａ保險100 萬元之損害云云，即屬無據。
  ２、次按，系爭契約第6 條約定：「乙方不得與任何已與甲方
      簽約或聘用之業務員再簽合約，或提供任何業務性質之報
      酬」。查，沈雅文將系爭Ａ保險，經由顏敏芳，以經紀人
      即被上訴人名義招攬方式，輾轉由被上訴人持向上訴人投
      保，且本件係顏敏芳私自以登錄證供沈雅文使用，於顏敏
      芳取得保險佣金後，再交予沈雅文，均見前述；是被上訴
      人與沈雅文間並未存在任何僱傭關係，亦未提供任何業務
      性質之報酬予沈雅文，即沈雅文取得系爭Ａ保險之佣金，
      係因與顏敏芳私相授受而取得，與被上訴人無涉。從而，
      上訴人主張被上訴人違反系爭契約第6 條約定云云，應屬
      無據。又按系爭管理規則第15條第3 項規定：「第一項所
      稱保險招攬之行為，係指業務員從事下列之行為：（1 ）
      解釋保險商品內容及保單條款。（2 ）說明填寫要保書注
      意事項。（3 ）轉送要保文件及保險單。（4 ）其他經所
      屬公司授權從事保險招攬之行為」；是依前開條文規定，
      僅係認交付保單為保險招攬之行為，而非強制規範保險業
      務員應將保單直接交付要保人。據此，顏敏芳雖將系爭Ａ
      保險保單交予沈雅文，而未將之交付余春靜，然沈雅文既
      係余春靜投保系爭Ａ保險之代理人，則顏敏芳將保單交予
      投保代理人並無不可，此並無違反系爭管理規則可言；且
      顏敏芳將系爭Ａ保險保單交予沈雅文，與沈雅文事後變造
      系爭Ａ保險保單之間，亦難認有何知情之處甚明。
  ４、再查，訴外人沈雅文逕以侵占余春靜所交付系爭Ｂ保險保
      費100 萬元，未為任何保險，已如前述；是此部分與顏敏
      芳或被上訴人間，並無任何關連。又沈雅文係偽造余春靜
      署押，據以向上訴人申請補發系爭Ａ保險保單後，變造補
      發保單之日期，持以向余春靜謊稱該變造補發保單即為系
      爭Ｂ保險之保單；則沈雅文以變造之補發系爭Ａ保險保單
      ，偽稱為系爭Ｂ保險保單，僅係為掩飾其侵占系爭Ｂ保險
      保費100 萬元，免於遭余春靜發現，即上訴人受有系爭Ｂ
      保險保費100 萬元之損害，係因沈雅文之侵占犯罪行為，
      而非前開變造保單行為；且該變造行為，亦與顏敏芳以其
      登錄證供沈雅文使用之間，並未有任何關連。是上訴人雖
      受系爭Ｂ保險保費100 萬元之損害，然此係因上訴人為沈
      雅文之僱用人，依民法第188 條規定應負連帶賠償責任所
      致，即係肇因於沈雅文個人之侵占侵權行為，而造成上訴
      人之損害。從而，上訴人主張依系爭契約，被上訴人應賠
      償上訴人系爭Ｂ保險100 萬元之損害云云，亦屬無據。
五、綜據上述，被上訴人就系爭Ａ保險，雖有違反系爭契約第4
    條第2 項第2 款之情形，然上訴人就系爭Ａ保險100 萬元之
    損害，係因沈雅文個人侵占之犯罪行為所致，且與被上訴人
    之受僱人顏敏芳以登錄證借予沈雅文使用間，亦無相當因果
    關係存在。又本件並無所謂違反系爭契約第6 條約定之情事
    。再者，關於系爭Ｂ保險部分，僅為沈雅文個人行為，與被
    上訴人並無任何關連性，亦無所謂違反系爭契約之情事，上
    訴人主張依系爭契約被上訴人應負損害賠償責任云云，即屬
    無據。從而，上訴人本於契約之法律關係，請求被上訴人給
    付200 萬元，及自起訴狀繕本送達翌日起至清償日止按年息
    5 ﹪計算之利息，為無理由，不應准許。是則原審為上訴人
    敗訴之判決，於法並無違誤。上訴意旨指摘原判決不當，求
    予廢棄改判，為無理由，應予駁回其上訴。
六、據上論結，本件上訴為無理由，依民事訴訟法第449 條第1
    項、第78條，判決如主文。
中    華    民    國    99    年    9     月    28    日
                            民事第一庭
                                審判長法官  黃金石
                                法      官  林紀元
                                法      官  林健彥
以上正本證明與原本無異。
如對本判決上訴，須於判決送達後20日內向本院提出上訴狀，其
未表明上訴理由者，應於上訴後20日內向本院提出上訴理由書（
均須按他造當事人之人數附繕本）。上訴時應提出委任律師或具
有律師資格之人之委任狀，並依附註條文規定辦理。如委任律師
提起上訴者，應一併繳納上訴審裁判費。
中    華    民    國    99    年    9     月    28    日
                                書  記  官  黃富美
附註：
民事訴訟法第466 條之1 ：
對於第二審判決上訴，上訴人應委任律師為訴訟代理人，但上訴
人或其法定代理人具有律師資格者，不在此限。
上訴人之配偶、三親等內之血親、二親等內之姻親，或上訴人為
法人、中央或地方機關時，其所屬專任人員具有律師資格並經法
院認適當者，亦得為第三審訴訟代理人。
第1 項但書及第2 項情形，應於提起上訴或委任時釋明之。

司法院資訊處製作；財團法人民間司法改革基金會備份。
